臺灣高等法院高雄分院民事判決　九十一年度重上字第三七號
　　上　訴　人　余景文
　　訴訟代理人　丁○○
　　被上訴　人　陸軍總司令部
　　法定代理人　丙○○
　　被上訴　人　國防部總政治作戰局
　　法定代理人　乙○○
　　　　　　　　甲○○
　　　　　　　　戊○○
右當事人間租佃爭議事件，上訴人對於中華民國九十一年一月三十一日台灣高雄地方
法院八十九年度重訴字第八五０號第一審判決提起上訴，本院判決如左：
      主      文
上訴駁回。
第二審訴訟費用由上訴人負擔。
      事實及理由
一、本件被上訴人陸軍總司令部之法定代理人原為陳鎮湘，現已由丙○○接任，有國
    防部民國九十一年一月三十日（九十一）易旭字第二三八三號令影本乙份可稽（
    見本院卷第四八、四九頁），經丙○○聲明承受訴訟，核無不合，爰將陸軍總司
    令部法定代理人改列丙○○。又被上訴人國防部軍務局已於九十一年三月一日裁
    撤，其業務由國防部總政治作戰局繼受，有國防部九十一年三月四日（九十一）
    鍊銨字第０００三三九號令影本乙份可證（見本院卷第五四至五五頁），國防部
    總政治作戰局聲明承受訴訟，經核亦無不合，應予准許。
二、被上訴人主張：坐落高雄縣鳳山市○○○段第二九八之五０、之五三、之五二及
    之六一地號之土地，為被上訴人出租予上訴人耕作之耕地，雙方訂有租約，詎上
    訴人竟將該耕地闢建停車場收費，不自任耕作，依耕地三七五減租條例第十六條
    規定，原訂租約無效，被上訴人自得請求上訴人返還出租耕地（原審判決上訴人
    應將坐落高雄縣鳳山市○○○段第二九八之六一地號土地，如原判決附圖所示Ｂ
    部分，面積０．０九０五公頃、同右段第二九八之五三地號土地，如原判決附圖
    所示Ｃ部分，面積０．０二三三公傾、同右段第二九八之五０地號土地，如原判
    決附圖所示Ｄ部分，面積０．００六三公頃，所闢建之停車場暨所種植之果樹除
    去，與同右段第二九八之五三地號土地，如原判決附圖所示位於Ｃ部分土地上Ｃ
    １部分，面積０．００二四公頃所搭建之地上建物拆除，將土地返還陸軍總司令
    部；應將坐落同右段第二九八之五二地號土地，如原判決附圖所示Ａ部分，面積
    ０．０三公頃（以上土地簡稱系爭土地），所闢建之停車場除去，將土地返還國
    防部軍務局）。於本院聲明(一)上訴駁回。(二)訴訟費用由上訴人負擔。
三、上訴人則以：系爭土地都市計劃分區為住宅區，其將之變更為停車場是最好的利
    用方式，被上訴人當初答應系爭土地供其使用，只要不蓋房子就可以等語置辯。
    於本院聲明(一)原判決廢棄。(二)被上訴人在第一審之訴及假執行之聲請駁回。
    (三)第一審及第二審之訴訟費用由被上訴人負擔。
四、被上訴人主張：坐落高雄縣鳳山市○○○段第二九八之五０、之五三及之五二地
    號之土地，於六十五年九月七日自同地段第九號土地分割而出，同段第二九八之
    六一地號之土地於六十七年一月九日自五三號土地分割而出，原由「陸軍鳳山農
    場」於五十二年二月間出租予上訴人，「陸軍鳳山農場」原係陸軍總司令部所屬
    「陸軍總部福利處」之單位，嗣該「陸軍鳳山農場」於五十四年七月一日裁撤，
    其業務由陸軍總司令部所屬陸軍第三營產管理所接管；系爭土地之管理機關均係
    陸軍總司令部，嗣其中之五二地號土地於六十七年三月九日管理機關變更為國防
    部軍務局，調解、調處時，係由陸軍總司令部代理國防部軍務局為之等事實，業
    據提出陸軍供應司令部工兵工兵署令、交接紀錄、新舊土地登記簿謄本足憑（見
    本院卷第七七至九七頁），復為上訴人所不爭執，應堪信實。
五、又被上訴人主張：系爭土地分別為陸軍總司令部及國防部總政治作戰局管理之國
    有地，於五十二年間出租予上訴人耕作，上訴人於八十八年三月間將該地闢建為
    停車場收費之事實，業據被上訴人提出土地登記簿謄本四份，耕地租約一份，耕
    地作停車場之現況照片二張（見原審卷第十二至十八頁），復為上訴人所不爭執
    。並經原審至現場履勘結果，系爭土地確實除了搭建有一小木屋及二九八之五０
    地號土地現尚種有竹子之外，其餘部分均已闢建為停車場使用，並攝有現場照片
    三張附卷可稽（見原審卷第一二六至一二八頁）。是被上訴人主張上訴人對系爭
    耕地已不再作耕作使用之事實堪予認定。又上訴人雖抗辯被上訴人同意上訴人將
    出租土地變更他用等情，上訴人就此有利於己之事實，自應負舉證責任，惟其並
    無法舉證以實其說（見本院卷第四一頁），是上訴人所辯出租土地可變更他用一
    事，尚難採信。至上訴人主張系爭土地都市計劃分區為住宅區，其變更為停車場
    是最好的利用方式云云，固據提出高雄縣政府九十年十月四日九十府工土字第一
    五二八三三號函為證（見原審卷第一八○、一八一頁），然兩造間所簽訂者為耕
    地租賃契約，上訴人僅得將系爭土地供作耕地使用，不得任意變更系爭土地之使
    用方式，方符契約之本旨，其該部分主張，委無足採。其另主張系爭土地自被上
    訴人接管以來未曾公用，依國有財產法第三十九條之規定應移交國有財產局接管
    ，上訴人得向國有財產局承租以利國庫收益云云，尚與本件訴訟標的無涉，爰不
    予審酌。
六、按承租人應自任耕作，並不得將耕地全部或一部轉租於他人，違反此項約定者，
    原訂租約無效，耕地三七五減租條例第十六條第一項定有明文。所謂自任耕作，
    必須承租人將承租耕地供自己耕作之用，始足當之。如承租人以承租耕地建築房
    屋或供其他非耕作之使用，均應解為非自任耕作，而有使原訂租約無效之效力。
    本件上訴人不自任耕作之事實明確，已如前述。上訴人雖辯稱變更為停車場為最
    好之利用方式，縱屬事實，仍應徵得出租人同意始得變更，不得自行變更，否則
    契約即屬無效，而應將耕地返還。
七、綜上所述，被上訴人主張上訴人不自任耕作之事實，自屬可採，上訴人主張出租
    土地可作他用之事實為不足採。是依耕地三七五減租條例第十六條第一項規定，
    原定租約無效，被上訴人依同條例第十六條第二項之規定，自得收回依租約所出
    租之全部土地。從而，被上訴人依租賃物返還請求權請求上訴人應將系爭土地所
    闢建之停車場暨所種植之果樹、地上物除去返還被上訴人，為有理由，應予准許
    。原審判命上訴人返還系爭土地，並為假執行之宣告，核無違誤，上訴意旨，仍
    執陳詞，指摘原判決此部分不當，求予廢棄，為無理由，應予駁回。
八、據上論結，本件上訴為無理由，依民事訴訟法第四百四十九條第一項、第七十八
    條，判決如主文。
中　　　華　　　民　　　國　　九十一　　年　　　五　　　月　　　十六　　日
                                      臺灣高等法院高雄分院民事第二庭
~B1審判長法官　簡色嬌
~B2法　　　官　林紀元
~B3法　　　官　陳真真
右為正本係照原本作成。
如對本判決上訴，須於判決送達後二十日內向本院提出上訴狀，未表明上訴理由者，
，應於上訴後二十日內向本院提出理由書（均須按他造當事人之人數附繕本）。上訴
時應提出委任律師或具有律師資格之人之委任狀，並依附註條文規定辦理。
中　　　華　　　民　　　國　　九十一　　年　　　五　　　月　　 二十　　 日
~B法院書記官　鄭靜芳
附註：
民事訴訟法第四百六十六條之一：
對於第二審判決上訴，上訴人應委任律師為訴訟代理人，但上訴人或其法定代理人具
有律師資格者，不在此限。
上訴人之配偶、三親等內之血親、二親等內之姻親，或上訴人為法人、中央或地方機
關時，其所屬專任人員具有律師資格並經法院認為適當者，亦得為第三審訴訟代理人。
第一項但書及第二項情形，應於提起上訴或委任時釋明之。
                                                                   Ａ
